【裁判字號】    95,簡上,487
【裁判日期】    951031
【裁判案由】    重利
【裁判全文】
臺灣臺中地方法院刑事判決             95年度簡上字第487號
上  訴  人  臺灣臺中地方法院檢察署檢察官
被      告  丙○○
上列上訴人因被告重利案件，不服本院臺中簡易庭中華民國九十
五年六月二十八日九十五年度簡字第一０一號第一審刑事簡易判
決（聲請案號：臺灣臺中地方法院檢察署九十四年度偵字第二０
六八六號），提起上訴，本院管轄第二審之合議庭判決如下：
    主    文
原判決撤銷。
丙○○共同連續乘他人急迫貸以金錢，而取得與原本顯不相當之
重利，處有期徒刑伍月，如易科罰金，以銀元佰元即新臺幣玖
佰元折算壹日。
    犯罪事實
一、丙○○基於貸放款項予急迫之不特定多數人以收取重利之概
    括犯意，(一)先自民國九十四年三月間起至九十四年九月二十
    日止，在臺中縣后里鄉○○路一二一號丙○○住處及臺中縣
    豐原市○○路「貝多檳榔攤」等地，夥同與其有共同放高利
    貸收取重利犯意聯絡之廖國益（已歿），共同趁乙○○為發
    放工人薪資一時週轉不靈之際，先後五、六次各借款新臺幣
    （下同）二萬元，約定每十天為一期，每期利息三千元，利
    息預扣，實拿一萬七千元，每次均簽發借款金額同面額之本
    票三張予丙○○，供為債權之擔保，丙○○因而取得年息百
    分之五四０與原本顯不相當之高額利息；(二)又於九十四年四
    月間、九十五年五月間、九十四年六月間及九十四年九月二
    十日，在臺中縣豐原市○○路「貝多檳榔攤」內及臺中縣后
    里鄉○○路一二一號丙○○住處等地，趁丁○○覓職無著缺
    錢花用而急需用錢之際，先後四次，分別借款一萬元、二萬
    元、一萬元、二萬元，約定每十天為一期，每萬元每期利息
    一千八百元，利息預扣，分別實拿八千二百元、一萬六千四
    百元、八千二百元、一萬六千四百元，每次均簽發與借款金
    額同面額之本票三張供為擔保，丙○○因而取得年息百分之
    六四八與原本顯不相當之高額利息。嗣因乙○○先後於九十
    四年十一月三十日、九十四年十二月一日指訴遭丙○○、廖
    國益等人重利、恐嚇妨害自由，報警處理，經警於九十四年
    十二月十九日十八時二十分許，持本院核發之搜索票，前往
    臺中縣豐原市○○路「貝多檳榔攤」，扣得丙○○所持有之
    乙○○所簽發、面額各為二萬元、發票日均為九十四年九月
    二十日、票號分別為CH735651、CH735652、CH735653之本票
    三張及丁○○所簽發、面額各為二萬元、發票日均為九十四
    年九月二十日、票號分別為CH735654、CH735655、CH735656
    之本票三張，並於九十四年十二月十九日十九時許，在臺中
    縣后里鄉○○路一二一號，查獲丙○○，因而獲悉上情。
二、案經臺中縣警察局移送臺灣臺中地方法院檢察署檢察官偵查
    後聲請簡易判決處刑。
    理    由
一、被告丙○○，對於上揭時地，與廖國益共同趁告訴人乙○○
    及被害人丁○○急需用錢之際，以顯不相當之利息，貸放款
    項予告訴人乙○○及被害人丁○○，以收取高額重利等情，
    業經於偵查及本院中均坦認屬實，核與告訴人乙○○於本院
    審理中之證述內容及被害人丁○○於偵查及本院審理中之證
    述內容均屬相符，並有扣案之告訴人乙○○簽發予被告供為
    擔保面額各為二萬元之本票三張、被害人丁○○簽發予被告
    供為擔保面額各為二萬元之本票三張為證，被告貸放款項以
    收取重利之犯行，應堪認定。又被告於本院中指稱借款予告
    訴人乙○○之款項中有二萬元係廖國益借給告訴人乙○○，
    但告訴人乙○○否認有向廖國益借款，則被告貸放予告訴人
    乙○○之款項中有部分係廖國益所提供之情，應堪認定，由
    此可知，廖國益既有提供資金與被告共同從事放高利貸收取
    重利之情，其二人間應有重利之犯意聯絡及行為分擔，為共
    同正犯，應屬無疑。至於被告實際貸放款項予告訴人乙○○
    及被害人證人丁○○之次數，就被害人丁○○借款次數部分
    ，被害人丁○○於本院審理中到庭證稱總共借款三次等語（
    參照本院卷第五七頁），惟其先前於偵查中則證稱九十四年
    九月二十日向被告借款二萬元並簽發面額二萬元之本票三張
    供為擔保等語（參照偵查卷第四八頁），並有扣案之被害人
    丁○○所簽發面額二萬元之本票三張為證，由此可知，被害
    人丁○○實際借款之次數應為四次，而非三次；又就告訴人
    乙○○借款次數部分，告訴人乙○○於本院審理中證稱先後
    借款三、四次等語（參照本院卷第五一頁），而證人丁○○
    則於本院審理中證稱告訴人乙○○先後借款五、六次，其中
    二次伊有在場目睹等語（參照本院卷第五七頁），佐以扣案
    之告訴人乙○○所簽發面額二萬元之本票三張，係與被害人
    丁○○所簽發之本票同時在「貝多檳榔攤」查獲，且六張本
    票之發票日均為九十四年九月二十日，而被害人丁○○確實
    係向被告借款而簽發，被害人丁○○又係告訴人乙○○向被
    告借款，再由告訴人乙○○以手機發送予被告之簡訊內容「
    我朋友的利息作兩百元的我一樣拿五十元知道嗎滄留」（參
    照偵查卷第五四頁）可知，告訴人乙○○就被害人丁○○借
    款部分有從中向被告收取介紹佣金之情，則被害人丁○○既
    然於九十四年九月二十日向被告借款，而告訴人乙○○亦同
    時有簽發本票予被告，是以，告訴人乙○○於本院準備程序
    中稱九十四年九月二十日並未向被告借款，所簽發之本票三
    張係為擔保九十四年八月二十日借款之用，同時丁○○亦有
    簽發本票三張幫伊作擔保等語（參照本院卷第三二頁），顯
    然與被害人丁○○於偵查中之證述內容不符，反觀被告於本
    院中所稱九十四年九月二十日告訴人乙○○簽發本票向其借
    款二萬元之詞，較為合理可信；因此，告訴人乙○○實際向
    被告借款之次數，應係以五、六次較為屬實。另外，對於告
    訴人乙○○指訴被告夥同廖國益等人於九十四年十一月二十
    四日二十、二十一時許，在臺中縣豐原市○○路「貝多檳榔
    攤」，遭廖國益出言恐嚇而被迫簽立面額十五萬元之本票、
    汽車讓渡書、汽車轉讓同意書、切結書後，被押往多家汽車
    借款公司欲辦理貸款未果，並被毆打等情，固據告訴人乙○○指訴歷歷，惟被告否認有參與前開犯行，目前主要涉案關
    係人廖國益業已亡故，無法傳喚到庭，以釐清事實真相，而
    證人丁○○就此部分情節，亦未親自在場聽聞，純粹係告訴
    人乙○○事後告知之傳聞（參照本院卷第五六至五七頁），
    而被告聲請傳喚之證人甲○○於本院審理中亦表示未聽聞前
    開情事（參照本院卷第五二至五五頁）；又對於告訴人乙○○於本院中提供於九十四年十一月二十四日當天有一名嫌犯
    使用門號00 00000000號之行動電話，經本院調閱該行動電
    話之申請人資料結果，目前使用人資料不詳，此有和信電訊
    股份有限公司函覆資料一份在卷可稽（參照本院卷第三五、
    三六頁），無從據以查證，佐以告訴人乙○○前於警詢中指
    稱約其處理債務糾紛之人使用未顯示號碼之電話與其聯繫等
    語（參照警卷第二十頁），則告訴人乙○○事後所提供之前
    開門號是否確為廖國益等人所使用之行動電話，亦有可疑；
    從而，告訴人乙○○前開指訴，僅有其個人之唯一指訴，並
    無任何其他佐證，本院尚難僅憑告訴人乙○○之單一指訴，
    據以認定被告確有前開強制犯行。是以，被告與廖國益共同
    放高利貸以收取重利之犯行，應堪認定。本件事證已臻明確
    ，被告犯行，洵堪認定。
二、查：刑法業於九十四年二月二日修正公布，並於九十五年七
    月一日生效施行。按行為後法律有變更者，適用行為時之法
    律，但行為後之法律有利於行為人者，適用最有利於行為人
    之法律，現行刑法第二條第一項定有明文。此條規定乃與刑
    法第一條罪刑法定主義契合，而貫徹法律禁止溯及既往原則
    ，係規範行為後法律變更所生新舊法律比較適用之準據法，
    是刑法第二條本身雖經修正，但刑法第二條既屬適用法律之
    準據法，本身尚無比較新舊法之問題，應一律適用裁判時之
    現行刑法第二條規定以決定適用之刑罰法律，先予辨明。又
    以本次刑法修正之比較新舊法，應就罪刑有關之共犯、未遂
    犯、想像競合犯、牽連犯、連續犯、結合犯，以及累犯加重
    、自首減輕暨其他法定加減原因（如身分加減）與加減例等
    一切情形，本於統一性及整體性原則，綜其全部罪刑之結果
    而為比較，亦有最高法院九十五年度第八次刑庭會議決議可
    資參照。是按：
（一）刑法第三百四十四條之重利罪，法定刑得科或併科銀元一
      千元以下罰金，據修正後刑法施行法增訂第一條之一：「
      中華民國九十四年一月七日刑法修正施行後，刑法分則編
      所定罰金之貨幣單位為新臺幣。九十四年一月七日刑法修
      正時，刑法分則編未修正之條文定有罰金者，自九十四年
      一月七日刑法修正施行後，就其所定數額提高為三十倍。
      但七十二年六月二十六日至九十四年一月七日新增或修正
      之條文，就其所定數額提高為三倍。」及刑法第三十三條
      第五款就罰金刑部分修正為：「新臺幣一千元以上，以百
      元計算之。」等規定，是依修正後之法律，刑法第三百四
      十四條之重利罪所得科或併科處之罰金刑最高為新臺幣三
      萬元、最低為新臺幣一千元；然依被告行為時之刑罰法律
      ，即罰金罰鍰提高標準條例第一條前段規定之提高倍數十
      倍及刑法第三十三條第五款規定之罰金最低額一元計算，
      該罪之罰金刑最高為銀元一萬元，最低額為銀元一元，若
      依現行法規所定貨幣單位折算新臺幣條例第二條之規定換
      算為新臺幣，最高額雖與新法同為新臺幣三萬元，然最低
      額僅為新臺幣三元。因此，比較修正前、後關於罰金刑之
      規定，自應以被告行為時即修正前關於科或併科處罰金刑
      之法律較有利於被告。
（二）又關於共同正犯之規定，刑法第二十八條原係規定：「二
      人以上共同實施犯罪之行為者，皆為正犯。」，修正為：
      「二人以上共同實行犯罪之行為者，皆為正犯。」，揆諸
      本條之修正理由係為釐清陰謀共同正犯、預備共同正犯、
      共謀共同正犯是否合乎本條規定之正犯要件。而本案被告
      與廖國益共同放高利貸之犯行，既屬實行犯罪行為之正犯
      ，則適用修正施行前之刑法第二十八條規定論擬，並無不
      利於被告。
（三）又被告先後多次趁人急迫而貸放款項收取重利之犯行，其
      時間緊接，手段同一，所觸犯為犯罪構成要件相同之罪名
      ，顯係基於概括犯意反覆為之，而修正後刑法業已刪除連
      續犯之規定，考諸該規定刪除後，除法理上合於接續犯、
      包括一罪之情形仍可認為構成單一之犯罪外，其餘數犯罪
      行為之情形，即應依刑法第五十一條之規定予以分論併罰
      ，此刪除雖非犯罪構成要件之變更，但顯已影響行為人刑
      罰之法律效果，自屬法律有變更。依修正前刑法，本件被
      告所犯之重利犯行，得論以連續犯，並得加重其刑至二分
      之一，然依修正後之刑法，各該行為，均應併合處罰，依
      修正後刑法第二條第一項之規定，比較新、舊法適用結果
      ，仍應適用被告行為時之法律，即修正前刑法而論以連續
      犯，較為有利。
（四）復以，被告犯罪時之刑法第四十一條第一項前段規定：「
      犯最重本刑為五年以下有期徒刑以下之刑之罪，而受六個
      月以下有期徒刑或拘役之宣告，因身體、教育、職業、家
      庭之關係或其他正當事由，執行顯有困難者，得以一元以
      上三元以下折算一日，易科罰金。」，又被告行為時之易
      科罰金折算標準，修正前罰金罰鍰提高標準條例第二條（
      現已刪除）規定，就其原定數額提高為一百倍折算一日，
      則本件被告行為時之易科罰金折算標準，最高應以銀元三
      百元折算一日，經折算為新臺幣後，應以新臺幣九百元折
      算一日。惟九十五年七月一日修正公布施行之刑法第四十
      一條第一項前段則規定：「犯最重本刑為五年以下有期徒
      刑以下之刑之罪，而受六個月以下有期徒刑或拘役之宣告
      者，得以新臺幣一千元、二千元或三千元折算一日，易科
      罰金。」，比較修正前後之易科罰金折算標準，係以九十
      五年七月一日修正公布施行前之規定，較有利於被告，則
      依刑法第二條第一項前段從舊從輕之規定，自應適用修正
      前刑法第四十一條第一項前段之規定，定其折算標準。
（五）綜合上述各條文修正前、後之比較，揆諸前揭最高法院決
      議，及修正後刑法第二條第一項前段、但書規定之「從舊
      從輕」原則，綜其全部罪刑之比較結果，修正後刑法及刑
      法施行法之規定並非較有利於被告，本案自應一體適用被
      告行為時即修正前刑法及罰金罰鍰提高標準條例第一條前
      段、修正前罰金罰鍰提高標準條例第二條之規定，予以論
      處。
三、核被告所為，係犯刑法第三百四十四條之重利罪。被告與廖
    國益就前開重利犯行間，顯有共同之犯意聯絡及行為分擔，
    為共同正犯。被告先後多次趁人急迫貸放款項收取重利之犯
    行，其時間緊接，手段同一，所觸犯犯罪構成要件相同之罪
    名，顯係基於概括犯意而為之，為連續犯之裁判上一罪關係
    ，應依修正前刑法第五十六條之規定，論以一罪，並加重其
    刑。原審以被告所涉重利犯行，罪證明確，予以論罪科刑，
    固非無據，惟原審就被告實際貸放款項予告訴人乙○○五、
    六次及貸放款項予被害人丁○○四次之情，未予詳查，尚有
    未洽，且主文漏未諭知共同正犯，公訴人以原審漏未審酌被
    告涉犯之強制犯行部分，據以指摘原審量刑過輕，而提起上
    訴，經本院調查結果，認為該部分僅有告訴人乙○○之唯一
    指訴，並無其他佐證，尚不足以認定被告有強制之犯行，認
    為公訴人之上訴無理由，惟因原審判決所認定之犯罪事實，
    即有前開違誤，無可維持，仍應由本院予以撤銷改判。爰審
    酌被告趁告訴人乙○○及被害人丁○○亟需用錢之機會，貸
    放款項而收取重利，牟取顯不相當之高額利息，惟因被告實
    際放高利貸之對象僅有二人，雖其貸放之利息高達年息百分
    之五四０及年息百分之六四八，惟其實際收取之重利金額有
    限，被告經此教訓，當知收斂，應不再從事放高利貸之行為
    ，考量借貸係出於告訴人乙○○及被害人丁○○之自由意願
    ，被告並無強迫之情事，且被告於本院審理中業經認罪，坦
    認全部犯行等一切情狀，量處如主文所示之刑，並依修正前
    刑法第四十一條第一項前段之規定併予諭知易科罰金之折算
    標準，以示懲儆。
四、至於扣案之本票六張，分別係告訴人乙○○及被害人丁○○
    簽發交予被告作為債權擔保之用，在告訴人乙○○、被害人
    丁○○清償債務後，被告須予返還，而在告訴人乙○○尚未
    清償全部債務之前，被告在合理之本息範圍內，仍得持以行
    使票據權利，據以請求告訴人乙○○清償債務，因此，該本
    票顯非被告所有供犯罪所用或所得之物，自無從併予諭知沒
    收。
據上論斷，應依刑事訴訟法第四百五十五條之一第一項、第三項
、第三百六十九條第一項前段、第三百六十四條、第二百九十九
條第一項前段，刑法第二條第一項前段、第三百四十四條，修正
前刑法第二十八條、第五十六條、第四十一條第一項前段，罰金
罰鍰提高標準條例第一條前段、修正前罰金罰鍰提高標準條例第
二條，現行法規所定貨幣折算新臺幣條例第二條，判決如主文。
中    華    民    國    95    年    10    月    31    日
                  刑事第五庭    審判長法  官  賴恭利
                                      法  官  劉麗瑛
                                      法  官  巫淑芳
上正本證明與原本無異。
如不服本判決，應於送達後十日內向本院提出上訴狀（須附繕本
），上訴於臺灣高等法院臺中分院。
                                      書記官  王麗麗
中    華    民    國    95    年    10    月    31    日
附錄論罪科刑法條：
中華民國刑法第344條：
乘他人急迫、輕率或無經驗貸以金錢或其他物品，而取得與原本
顯不相當之重利者，處一年以下有期徒刑、拘役或科或併科一千
元以下罰金。


司法院資訊處製作；財團法人民間司法改革基金會備份。
